【裁判字號】    99,簡,342
【裁判日期】    991224
【裁判案由】    綜合所得稅
【裁判全文】
高雄高等行政法院簡易判決
                                       99年度簡字第342號
原      告  吳青峰
被      告  財政部高雄市國稅局
代  表  人  陳金鑑

上列當事人間綜合所得稅事件，原告不服財政部中華民國99年10
月4日台財訴字第09900338780號訴願決定，提起行政訴訟，本院
判決如下：
    主  文
原告之訴駁回。
訴訟費用由原告負責。
    事實及理由
一、事實概要︰
    緣原告民國97年度綜合所得稅結算申報，經被告查得原告當
    年度將其所有坐落高雄市○○區○○○路304號之房屋（下
    稱系爭房屋），出售予中信國際資產管理有限公司（下稱中
    信公司），未為申報財產交易所得，被告乃依上開房屋出售
    時評定現值新臺幣（下同）4,267,300元之19%，核定財產交
    易所得810,787元，併課原告97年度綜合所得稅。原告不服
    ，申請復查未獲變更，提起訴願，亦遭決定駁回，遂提起本
    件行政訴訟。
二、本件原告主張︰
（一）原告於94年間經由法院拍賣取得系爭房屋及其基地（下稱
      系爭房地），總價為13,889,806元，其中系爭房屋價格為
      8,040,000元、土地價格為5,849,806元。嗣於97年間將系
      爭房地售予中信公司價格為32,000,000元，其中系爭房屋
      價格為8,280,000元、土地價格為23,720,000元，有雙方
      簽訂之不動產買賣契約書可稽。
（二）次按，稅法上對於關係人交易並無禁止之規定，是本件雖
      為關係人交易，然被告不應先入為主認定該交易價格為不
      可採。又該交易價格倘與市價相當，自難認為其交易非常
      規，而不得採為課稅之基準。經查：
    1.系爭房屋係原告於94年間經由法院拍賣取得，取得時該屋
      為空屋，且因起造時間為80年間，大樓長期乏人管理，感
      覺老舊不堪，此有現場照片為憑。又同棟大樓10樓（門牌
      號碼高雄市○○區○○○路306號10樓之1）、11樓（門牌
      號碼高雄市○○區○○○路306號11樓之2）、8樓（門牌
      號碼高雄市○○區○○○路306號8樓之2、8樓之3）、9樓
      （門牌號碼高雄市○○區○○○路306號9樓之2）均陸續
      經由法拍而拍定，足證原告主張系爭大樓有多層樓面出售
      不易，而陷入法拍中，亦非子虛。準此，買受人取得系爭
      房屋仍須投入改建成本，亦須考量大樓管理不佳日後是否
      容易出租或脫手等情事，因此非必將漲價空間歸入房屋買
      價之理。
    2.原告於94年間經由法拍取得系爭房屋之價格為11,589元／
      平方公尺（計算式：6,550,000＋l,490,000元／534.04＋
      159.71平方公尺＝11,589），嗣原告於97年將系爭房屋出
      售予中信公司，出售價格為11,935元／平方公尺（計算式
      ：8,280,000元／534.04＋159.71平方公尺＝11,935），
      而同棟大樓之其他房屋，於95、96年間之法拍價為：(1)10
      樓之1拍定價為8,421元／平方公尺；(2)11樓之2拍定價為
      7,646元／平方公尺；(3)8樓之2拍定價為10,598元／平方
      公尺、8樓之3拍定價為10,619元／平方公尺；(4)9樓之2拍
      定價為10,671元／平方公尺，顯示該棟大樓之交易價格並
      無過大波動，是原告之出售價格與取得之拍定價格相差不
      大，尚與常情無悖。
    3.再比較與系爭房屋建築物樓層高度相同、建築日期年份將
      近、於96年至98年間、位於中正一路上之大樓拍定價格：
      (1)中正一路249號9樓之1拍定價為10,735元／平方公尺、9
      樓之2拍定價為10,730元／平方公尺；(2)中正一路263號5
      樓拍定價為9,289元／平方公尺、265號5樓拍定價為9,368
      元／平方公尺；(3)中正一路315號10樓之2拍定價為7,130
      元／平方公尺；(4)中正一路372號4樓之3拍定價為5,994元
      ／平方公尺。準此，與系爭房屋附近房價比較之結果，足
      證原告出售予中信公司之價格11,935元／平方公尺，並未
      低於市場交易價格，是上開價格具有合理性，縱為關係人
      交易，亦非不得作為計算交易損益之依據，因此有關系爭
      房地之劃分，自得核實認定執為計算財產交易損益之依據
      等情。並聲明求為判決撤銷訴願決定及原處分（含復查決
      定）。
三、被告則以︰
（一）按稅捐稽徵法於98年5月13日依司法院釋字第420號解釋意
      旨，增訂第12條之1第1項規定「涉及租稅事項之法律，其
      解釋應本於租稅法律主義之精神，依各該法律之立法目的
      ，衡酌經濟上之意義及實質課稅之公平原則為之。」其立
      法意旨為：租稅法所重視者，係應為足以表徵納稅能力之
      經濟事實，非僅以形式外觀之法律行為或關係為依據。故
      在解釋適用稅法時，所應根據者為經濟事實，不僅止於形
      式上之公平，應就實質經濟利益之享受者予以課稅，始符
      實質課稅及公平課稅之原則。從而有關課徵租稅構成要件
      事實之判斷及認定，應以實質上經濟事實關係及所產生實
      質經濟利益為準，而非以形式外觀為準，否則勢將造成鼓
      勵投機或規避稅法之適用，無以實現租稅公平之基本理念
      及要求。經查，本件原告於94年間經法院拍賣取得系爭房
      地，價格為13,889,806元（房地價格各別為8,040,000元
      及5,849,806元，房地售價比為58%比42﹪），加計取得系
      爭房屋之必要費用245,994元（契稅），合計買進成本為
      14,135,800元；嗣於97年出售於中信公司價格為32,000,0
      00元（房地價格各別劃分為8,280,000元及23,720,000元
      ，房地售價比為26%比74﹪）。查系爭房地附近有高雄捷
      運五塊厝站，可帶動鄰近房地產增值，惟不動產價值應係
      房地整體一併增值，然依系爭房地買賣契約房地劃分價格
      觀之，土地增值數倍，而房屋則幾乎維持不變，難謂合理
      ；且系爭房地買受人中信公司之負責人係原告配偶劉淑玲
      ，中信公司購進系爭房屋後，向京城商業銀行股份有限公
      司（下稱京城銀行）辦理最高限額抵押借款，經被告於99
      年3月30日以財高國稅法字第0990013368號函請京城銀行
      提供中信公司向該行設定最高限額抵押時，系爭房地之買
      賣契約及該行房地鑑價報告書供參，惟該行僅提供房地鑑
      價報告，且以房地總價記載，並未將房地分別鑑價，並敘
      明系爭房屋目前由勞保局南區管理中心以每月租金359,00
      0元承租中等語。被告認本件房地產買賣雖可分別提示買
      賣時系爭房屋、土地之各別價格，惟屬關係人交易且無銀
      行貸款之公證鑑定房屋評價可供參，原告有關房地價格之
      劃分，難以核實認定執為計算財產交易損益之依據，被告
      乃依財政部83年1月26日台財稅字第831581093號函釋意旨
      ，按房地買進總額14,135,800元及賣出總額32,000,000元
      之差價17,864,200元，依出售時之房屋評定現值4,267,30
      0元占土地公告現值及房屋評定現值之比例，計算房屋之
      財產交易損益，經重行計算財產交易所得為8,380,621元
      【（32,000,000元－14,135,80 0元）×﹝房屋評定現值
      4,267,300元÷（房屋評定現值4,267,300元＋土地公告現
      值4,828,921元）﹞】，尚較原核定財產交易所得810,787
      元為高，惟基於行政救濟不利益變更禁止之法理，原處分
      於法並無不合，應予維持。
（二）至原告行政訴訟時提供數筆與系爭房屋同棟及非同棟鄰近
      房屋之法拍售價，證稱其所出售房屋價格具有合理性，得
      核實認定執為計算財產交易損益之依據云云。經查，原告
      所提供與系爭房屋同棟，而法拍時間係介於95年至96年間
      ，惟系爭房屋係於97年度出售，在出售時間上尚乏比較基
      礎，難以採據；另查原告所提供與系爭房屋非同棟，惟與
      系爭房屋同位於高雄市○○○路○路段之法拍屋，其中2
      筆開標日期為96年12月20日及98年5月27日房屋，基於上
      揭出售時間尚乏比較基礎，不予採據。其餘2筆，一筆開
      標日期於97年7月9日之法拍房地價格各別為5,650,000元
      及5,300,000元，房屋價格每平方公尺為9,324元，惟房地
      比為52%比48﹪；另一筆開標日期於97年12月19日法拍房
      地價格各別為1,425,000元及1,035,000元，房屋價格每平
      方公尺7,130元，惟房地比為58%比42%。綜上，益足證原
      告出售系爭房地自行劃分之房地比26%比74﹪顯不合理。
      是本件無法核實計算系爭房屋出售損益，且原告所提證據
      ，核難採認等語，資為抗辯。並聲明求為判決駁回原告之
      訴。
四、按「個人之綜合所得總額，以其全年下列各類所得合併計算
    之：‧‧‧第七類：財產交易所得：凡財產及權利因交易而
    取得之所得：一、財產或權利原為出價取得者，以交易時之
    成交價額，減除原始取得之成本，及因取得、改良及移轉該
    項資產而支付之一切費用後之餘額為所得額。」「個人出售
    房屋，如能提出交易時之成交價額及成本費用之證明文件者
    ，其財產交易所得之計算，依本法第14條第1項第7類規定核
    實認定；其未申報或未能提出證明文件者，稽徵機關得依財
    政部核定標準核定之。」為所得稅法第14條第1項第7類第1
    款及同法施行細則第17條之2第1項所明定。次按「主旨：個
    人出售房地，其原始取得成本及出售價格之金額，如經稽徵
    機關查核明確，惟因未劃分或僅劃分買進或賣出房地之各別
    價格者，應以房地買進總額及賣出總額之差價，按出售時之
    房屋評定現值占土地公告現值及房屋評定現值之比例計算房
    屋之財產交易損益。說明：．．．二個人出售房地，如能提
    示買進及賣出該房地之買賣契約書，且該契約書附有收、付
    價款之紀錄或另有收、付價款之憑證，經稽徵機關查明屬實
    者，除可分別提示買賣時房屋、土地之各別價格，以憑核實
    計算財產交易所得外，餘均依主旨規定辦理。」「核定97年
    度個人出售房屋未申報或已申報而未能提出證明文件之財產
    交易所得標準一直轄市部分：．．．(二)高雄市：依房屋評定
    現值之19%計算。」復為財政部83年1月26日台財稅第831581
    093號函釋暨98年1月22日台財稅字第09804502090號令核定
    在案。次按「涉及租稅事項之法律，其解釋應本於租稅法律
    主義之精神：依各該法律之立法目的，衡酌經濟上之意義及
    實質課稅之公平原則為之。」復為司法院釋字第420號解釋
    所明揭。再按「租稅法所重視者，應為足以表徵納稅能力之
    經濟事實，而非其外觀之法律行為，故在解釋適用稅法時，
    所應根據者為經濟事實，不僅止於形式上之公平，應就實質
    上經濟利益之享有者予以課稅，始符實質課稅及公平課稅之
    原則。」「有關課徵租稅構成要件事實之判斷及認定，應以
    其實質上經濟事實關係及所產生之實質經濟利益為準，而非
    以形式外觀為準，否則勢將造成鼓勵投機或規避稅法之適用
    ，無以實現租稅公平之基本理念及要求。」亦有最高行政法
    院81年判字第2124號判例及82年度判字第2410號判決可資參
    照。
五、經查，本件原告於97年度出售系爭房屋，未於該年度綜合所
    得稅結算申報時列報財產交易所得，經被告初查得知，乃依
    財政部98年1月22日台財稅字第09804502090號令核定交易所
    得標準－高雄市：依房屋評定現值之19%計算，核定財產交
    易所得為810,787元（即依系爭房屋出售時之評定現值4,267
    ,300元之19%計算）。嗣原告提起復查，經被告再次查核系
    爭房屋係屬大樓建築，原告於94年經由法院拍定取得價格為
    13,889,806元（房地價格各別為8,040,000元及5,849,806元
    ，房地售價比為58%比42﹪），加計取得系爭房屋之必要費
    用245,994元（契稅），合計買進成本為14,135,800元；原
    告另於97年自行出售予中信公司價格為32,000,000元（房地
    價格亦自行劃分為8,280,000元及23,720,000元房地售價比
    為26%比74﹪），此有97年度綜合所得稅核定通知書、臺灣
    地方法院不動產權利移轉證書、不動產買賣契約書乙份附於
    原處分卷內可參。次查，原告購入系爭不動產後，復經整修
    後再予行售，其出售之對象中信公司，而該公司負責人即係
    原告配偶劉淑玲，從而本件買賣核屬關係人間交易。固然，
    原告業已提示與中信公司之不動產買賣契約書，其上就系爭
    房地分別定有價格，作為系爭房地出售價格證明，惟因房屋
    與土地售價比兩者過於懸殊，且系爭房地位處高雄捷運五塊
    厝站附近，不動產價值應係房地整體一併增值，而非獨有土
    地增值，故原告所提出系爭房屋出售價格之房地劃分顯不合
    理，自難據此採為計算財產交易之損益。嗣經被告查得中信
    公司購進系爭房屋後，有向京城銀行辦理最高限額抵押借款
    ，被告乃以99年3月30日財高國稅法字第0990013368號函請
    京城銀行提供中信公司向該行設定最高限額抵押時，系爭房
    地之買賣契約及該行房地鑑價報告書供參，惟因該行僅提供
    房地鑑價報告，且其上係以房地總價記載，並未將房地分別
    鑑價，另僅附敘系爭房屋目前由勞保局南區管理中心以每月
    租金359,000元承租中等語。是以，被告認本件房地產買賣
    雖有原告提示買賣時系爭房屋、土地分別價格記載之契約為
    憑，惟系爭交易因屬關係人交易，且無銀行貸款之公證鑑定
    房屋評價可供參考，則其系爭房地出售之劃分價格顯不合理
    ，尚難按照財政部83年1月26日台財稅字第831581093號函釋
    ，依原告提出之買賣契約，以憑核實計算財產交易所得，而
    改以房地買進總額14,135,800元及賣出總額32,000,000元之
    差價17,864,200元，按出售時之房屋評定現值4,267,300元
    占土地公告現值及房屋評定現值之比例，計算房屋之財產交
    易損益，經重行計算財產交易所得為8,380,621元【計算式
    ：(32,000,000元－14,135,800元)×﹝房屋評定現值4,267,
    300元÷(房屋評定現值4,267,300元＋土地公告現值4,828,9
    21元)﹞】，惟較原核定財產交易所得810,787元（計算式：
    房屋評定現值4,267,300元19%=810,787元）為高，基於行
    政救濟不得更不利益於救濟人之法理，乃以維持原核定，揆
    諸首揭法條及令釋規定，尚無違誤。
六、又原告雖提供數筆與系爭房屋同棟及非同棟鄰近房屋之法拍
    售價，證稱其所出售房屋價格具有合理性，得核實認定執為
    計算財產交易損益之依據云云。經查，原告所提供與系爭房
    屋同棟，而法拍時間係介於95年至96年間，惟系爭房屋係於
    97年度出售，在出售時間上尚乏比較基礎，難以採據；另查
    原告所提供與系爭房屋非同棟，惟與系爭房屋同位於高雄市
    中正一路同路段之法拍屋，其中2筆開標日期為96年12月20
    日及98年5月27日房屋，其出售時間亦乏比較基礎，自難採
    據。至於其餘2筆，一筆開標日期於97年7月9日之法拍房地
    價格各別為5,650,000元及5,300,000元，房屋價格每平方公
    尺為9,324元，惟房地比為52%比48%；另一筆開標日期於97
    年12月19日法拍房地價格各別為1,425,000元及1,035,000元
    ，房屋價格每平方公尺7,130元，且房地比為58%比42%；又
    由於民事執行之不動產拍賣底價係經公正客觀之第三人鑑價
    結果所酌定，足以反映同年度位與系爭房屋同路段房地之漲
    價波動，由是足證原告出售系爭房地自行劃分之房地比26%
    比74%，顯不合理。原告上開主張，核不足採。
七、綜上所述，被告以原告提示系爭房屋交易之價格，難以採據
    ，而依所得稅法第14條第1項第7類第1款及同法施行細則第1
    7條之2第1項之規定，暨財政部98年1月22日台財稅字第0980
    4502090號函釋意旨，按系爭房屋出售時評定現值4,267,300
    元之19%，核定財產交易所得810,787元，併課原告97年度綜
    合所得稅，認事用法，尚無違誤。訴願決定予以維持，亦無
    不合。原告起訴意旨求為撤銷，為無理由，應予駁回。又本
    件適用簡易訴訟程序，爰不經言詞辯論為之。
八、據上論結，本件原告之訴為無理由，依行政訴訟法第233條
    第1項、第236條、第98條第1項前段，判決如主文。
中    華    民    國    99    年    12    月    24    日
            高雄高等行政法院第三庭
                            法  官     邱 政 強
以上正本係照原本作成。
如不服本判決，應於送達後20日內，向本院提出上訴狀並表明上
訴理由，如於本判決宣示後送達前提起上訴者，應於判決送達後
20日內補提上訴理由書（須按他造當事人人數附繕本）。
中    華    民    國    99    年    12    月    24    日

                            書記官     楊 曜 嘉
附註：
行政訴訟法第235條（第1項、第2項）：
對於適用簡易程序之裁判提起上訴或抗告，須經最高行政法院之
許可。
前項許可，以訴訟事件所涉及之法律見解具有原則性者為限。

司法院資訊處製作；財團法人民間司法改革基金會備份。
